【裁判字號】    95,上訴,814
【裁判日期】    951019
【裁判案由】    違反商業會計法等
【裁判全文】
臺灣高等法院臺中分院刑事判決         95年度上訴字第814號
上  訴  人  臺灣臺中地方法院檢察署檢察官
被      告  丙○○
上列上訴人因被告違反商業會計法等案件，不服臺灣臺中地方法
院94年度訴字第2863號中華民國95年3月8日第一審判決（起訴案
號：臺灣臺中地方法院檢察署93年度偵字第22055號），提起上
訴，本院判決如下：
    主  文
上訴駁回。
    理  由
一、公訴意旨略以：被告丙○○自民國九十年十二月間起至九十
    一年三月間止，與案外人楊青洲（另案經檢察官偵查中）共
    同基於幫助他人逃漏稅捐之犯意聯絡，以丙○○名義設立新
    帝威國際開發有限公司（下稱新帝威公司），並向財政部臺
    灣省中區國稅局申填新帝威公司之營利事業設立登記資料卡
    ，領用新帝威公司之統一發票，於未實際交易及出貨之事實
    下，虛偽開立銷項發票三三紙，金額共計新臺幣（下同）一
    千七百四十九萬五千三百零六元，以供大樂電腦語音科技企
    業行、九泰廣告事業有限公司、鉅業人文電子股份有限公司
    等三家營業人，持以申報扣抵銷項稅額，而幫助上開營業人
    逃漏營業稅共計八十七萬四千七百六十六元；復於同期間，
    明知新帝威公司與珍屋有限公司、曠達科技有限公司及玉信
    實業有限公司等三家營業人，並無實際交易事實，先取得該
    三家營業人開立之不實發票二十九紙，充當進項憑證，總金
    額為一千六百四十三萬三千四百元，並於營業人銷售額與稅
    額申報書上虛偽填載進項金額，以此方式，逃漏營業稅八十
    二萬一千六百七十一元，因認被告丙○○所為，係違反稅捐
    稽徵法第四十三條第一項、第四十一條及商業會計法第七十
    一條第一款等罪嫌等語。
二、按犯罪事實應依證據認定之，無證據不得認定犯罪事實；不
    能證明被告犯罪者，應諭知無罪之判決，刑事訴訟法第一百
    五十四條第二項及第三百零一條第一項，分別定有明文。次
    按認定不利於被告之事實，須依積極證據，苟積極證據不足
    為不利於被告事實之認定時，即應為有利於被告之認定，更
    不必有何有利之證據；又事實之認定，應憑證據，如未能發
    現相當證據，或證據不足以證明，自不能以推測或擬制之方
    法，以為裁判基礎；至刑事訴訟法上所謂認定犯罪事實之積
    極證據，係指適合於被告犯罪事實之認定之積極證據而言，
    雖不以直接證據為限，間接證據亦包括在內；然而無論直接
    或間接證據，其為訴訟上之證明，須於通常一般之人均不致
    有所懷疑，而得確信其為真實之程度者，始得據為有罪之認
    定，倘其證明尚未達到此一程度，而有合理之懷疑存在時，
    致使無從形成有罪之確信，根據「罪證有疑，利於被告」之
    證據法則，即不得遽為不利被告之認定（最高法院三十年度
    上字第八一六號、二十九年度上字第三一○五號、四十年度
    臺上字第八六號及七十六年度臺上字第四九八六號判例意旨
    參照）。另按刑事訴訟法第一百六十一條已於九十一年二月
    八日修正公布，修正後同條第一項規定：檢察官就被告犯罪
    事實，應負舉證責任，並指出證明之方法。因此，檢察官對
    於起訴之犯罪事實，應負提出證據及說服之實質舉證責任。
    倘其所提出之證據，不足為被告有罪之積極證明，或其闡明
    之證明方法，無從說服法官以形成被告有罪之心證，基於無
    罪推定之原則，自應為被告無罪判決之諭知（最高法院九十
    二年度臺上字第一二八號判例參照）。
三、公訴人認被告丙○○涉犯商業會計法第七十一條第一款、稅
    捐稽徵法第四十三條第一項、第四十一條等罪嫌，無非係以
    被告承認為新帝威公司名義負責人之供述、新帝威公司進、
    銷項稅籍資料、承諾書、統一發票查核清單、財政部臺灣省
    中區國稅局函等為主要論據。訊據被告丙○○固承認於九十
    年八月八日起至九十一年三月二十六日擔任新帝威公司之名
    義負責人，惟堅決否認有何逃漏稅捐、填製不實會計憑證之
    犯行，辯稱：伊只是掛名負責人，公司實際負責人為案外人
    楊青洲，帳務及開立統一發票等內部管理事宜均由楊青洲負
    責，故對公司逃漏稅之事並不知情，也未虛偽開立統一發票
    幫助他人逃漏稅，且楊青洲也承認是他做的等語。
四、經查：
(一)、被告丙○○固不爭執新帝威公司曾開立起訴書所指相關統一
    發票之事實，然檢察官所提出之財政部臺灣省中區國稅局九
    十三年二月十一日中區國稅四字第○九三○○○七○○八號
    函及所附之專案申請調檔統一發票查核清單（珍屋有限公司
    ）、新帝威公司設立變更資料，及財政部臺灣省中區國稅局
    黎明稽徵所九十三年九月二十一日中區國稅黎明三字第○九
    三○○四三一七六號函及所附之談話紀錄、被告丙○○之身
    分證影本、專案申請調檔統一發票查核清單（新帝威公司）
    等證據，僅能證明被告丙○○確登記為新帝威公司負責人，
    及新帝威公司曾取得珍屋有限公司、曠達科技有限公司及玉
    信實業有限公司之發票，並有開立統一發票給大樂電腦語音
    科技企業行、九泰廣告事業有限公司、鉅業人文電子股份有
    限公司等事實，尚無法以之認定上揭進、銷項統一發票所記
    載之交易內容為虛構。況查，本件稅捐機關財政部專案申請
    調檔統一發票查核清單，係採表列方式，目的在清查商號稅
    籍狀況、銷售情形及稅額等，有上開查核清單一份在卷可稽
    ，稅捐稽徵機關所為上開查核報告，並非上開公司日常活動
    之紀錄，而是移送機關為移送偵辦時，作為訴訟上使用，臨
    時編撰，此等資料欠缺可信性，且其查核若無上開統一發票
    等相關交易紀錄交叉比對，所為查核紀錄之資訊來源，顯得
    不可靠，上開查核報告當屬傳聞證據，其中進銷項明細表，
    尤應作如是觀，良以進銷項之直接憑證即為統一發票，若無
    統一發票之製作人陳報交易之資料，並願意作證事實之發生
    ，如何確保移送機關所提列之進銷項明細表為正確可信？是
    上揭查核清單其性質純屬報告之文書，而公訴人起訴被告丙
    ○○虛開銷售額之不實統一發票藉以逃漏營業稅，或取得銷
    售額不實之統一發票申報扣抵營業稅，其適格之證據應為不
    實之統一發票，並非上開屬報告文書性質之查核清單，先予
    敘明。
(二)、公訴意旨指被告丙○○領用新帝威公司之統一發票，於未實
    際交易及出貨之事實下，虛偽開立銷項統一發票三三紙，金
    額共計一千七百四十九萬五千三百零六元，以供大樂電腦語
    音科技企業行、九泰廣告事業有限公司、鉅業人文電子股份
    有限公司等三家營業人，復明知新帝威公司與珍屋有限公司
    、曠達科技有限公司及玉信實業有限公司等三家營業人，並
    無實際交易事實，先取得該三家營業人開立之不實進項統一
    發票二十九紙，充當進項憑證，總金額為一千六百四十三萬
    三千四百元部分，經查，本案偵查卷內並無被告丙○○開立
    予大樂電腦語音科技企業行、九泰廣告事業有限公司、鉅業
    人文電子股份有限公司等三家營業人企業之任何新帝威統一
    發票，或珍屋有限公司、曠達科技有限公司及玉信實業有限
    公司等三家營業人開立給新帝威公司之統一發票，且原審本
    於稅捐事項事涉公共利益，有維護之必要，依職權調得新帝
    威公司九十年十一月至九十一年二月申報書影本一份，及新
    帝威公司於九十年度開給大樂電腦語音科技企業行之發票影
    本六紙、開給九泰廣告事業有限公司之統一發票影本三紙及
    九十一年三至四月申報書影本一份外，其餘統一發票均因新
    帝威公司營業稅採媒體申報，且於稅捐機關調查時，又規避
    提示帳簿憑證供核，故無法調得其他統一發票一節，亦有財
    政部臺灣省中區國稅局東山稽徵所九十四年九月三十日中區
    國稅東山三字第○九四○○一七○五八號函一份、財政部臺
    灣省中區國稅局民權稽徵所九十四年十月二十五日中區國稅
    民權三字第○九四○○三三○七號函一份附卷可佐（見原審
    卷第四二至四四頁、第五八至六七頁）。且經比對所調閱之
    統一發票數量、金額，與卷附之新帝威公司進銷交易流程圖
    、查核清單並不相符。故公訴人就所指被告丙○○負責之新
    帝威公司與上述公司、商號間虛開統一發票之犯行，僅有移
    送機關自行製作之查核清單，及進銷項明細表，亦無足夠之
    相關統一發票及申報書，可供交叉比對，是本件統一發票製
    作過程，取得之管道，填載金額等均屬無從查考，難認公訴
    人已盡舉證責任。
(三)、又證人【楊青洲】於原審九十五年二月二十二日審判期日到
    庭結證稱：成立新帝威公司時，因伊欠稅之故，無法擔任負
    責人，故請被告丙○○任負責人，但公司的統一發票都是伊
    去處理的，被告丙○○不知道統一發票的去向，也不會過問
    統一發票的去處，因公司的業務都是伊與另二位股東魏進益
    、蔣中銘接的，被告丙○○並未接任何業務回公司；會計師
    那邊也都是伊在負責的，被告丙○○並未出資，亦未領取新
    帝威公司之薪水，沒有分紅，稅金亦由伊去繳納，被告丙○
    ○雖然有在新帝威公司設址之處上班，但他在那裡作的業務
    ，與新帝威公司無關，請會計師報稅的資料內，沒有被告丙
    ○○以新帝威公司名義接洽的業務，新帝威公司開出的統一
    發票，和從外面以新帝威公司名義取得的統一發票，並無任
    何統一發票是被告丙○○以新帝威公司的名義取得或開出，
    亦無被告丙○○個人業務以新帝威公司名義，取得或開出等
    語綦詳（見原審卷第一三一至一三四、一四三、一四四、一
    四八頁），可知被告丙○○既未出資為新帝威公司之股東，
    亦無任何與新帝威公司業務有接觸之情形，依經驗法則可知
    其與民間常見之形式上掛名之負責人情況相同，是被告丙○
    ○所辯伊僅是新帝威公司之名義負責人，不清楚新帝威公司
    營運情形等語，即非無據。且參酌證人即鉦岱會計事務所負
    責人陳律伶於九十四年一月二十五日偵訊時證述：伊在九十
    年一月至十二月，為新帝威公司記帳一年度，二個月作一次
    帳，新帝威公司會將憑證拿到事務所，接洽的人是職員，並
    非負責人等語（見九十三年度偵字第二二０五五號卷第三八
    頁），及證人即九泰廣告事業有限公司負責人林風挨於原審
    九十四年十二月十五日審判期日時結證：伊並不認識被告丙
    ○○等語（見原審卷第九六頁），益證被告丙○○所辯僅係
    新帝威公司之掛名負責人乙節，尚堪採信。
(四)、雖然，證人楊青洲於九十五年二月二十二日在原審亦證稱：
    「（檢察官問：新帝威國際開發有限公司地點？）綏遠路、
    北平路交岔口。（審判長問：管理費何人繳納？）丙○○。
    （審判長問：為何丙○○繳的？）他在公司運作。（審判長
    問：他在公司做什麼？）接業務。（檢察官問：剛才說丙○
    ○在公司，發票在公司開，他是否會過問發票的去處？）不
    會。（檢察官問：這樣不是很奇怪？）不會。（檢察官問：
    在公司有無在交談？）會。（檢察官問：丙○○是否過問你
    們業務的情況？）他應該知道。我不知道他會知道多少。我
    們在公司一定會談到業務的事情」等語，而被告於原審亦供
    述：伊在那幾個月都有去新帝威公司設址的地方作自己的業
    務等語，檢察官因認被告對於新帝威公司成員有何人、從事
    之業務內容、接洽業務之方式等情況，應有相當程度之瞭解
    ，縱使被告未達明知之程度，但其主觀上應可預見楊青洲從
    事非法之行為，仍容忍楊青洲虛開發票，被告主觀上應具有
    未必故意等語。惟查，【楊青洲】於同日原審審判程序證稱
    ：「（審判長問：合開公司的股東有誰？）我、丙○○、蔣
    中銘、魏進益。（審判長問：丙○○有無參與公司經營？）
    有。（審判長問：股東在公司負責何業務？）股東『各自』
    以公司名義接單，各負盈虧。因為要開發票才能向廠商請款
    ，大公司不接受商號的收據。（審判長問：你們多開發票給
    廠商，丙○○是否知情？）他不知情，因為都是我去開的。
    （審判長問：他不是都在公司，為何不知情？）因為是我開
    的發票，他不知道，全部都交由會計師處理。（審判長問：
    為何在檢察官偵查時說，丙○○是公司的實際負責人？）他
    是實際負責人，因為公司負責人的名字是他，他有在公司，
    業務是我們接的，他有在那裡。（審判長問：為何在檢察官
    偵查第二次詢問時，說丙○○沒有實際『接觸』公司業務？
    ）是的，我是說他沒有接業務。（審判長問：為何在檢察官
    偵查時說公司有接觸到業務的人，只有你、魏進益、蔣中銘
    ？）因為當初我不知道接觸業務指的是哪個部分，我的意思
    就是接訂單的意思」等語（見原審卷第一三二、一三三、一
    三五、一三八頁），而證人【甲○○】於本院具結證：陳楊
    青洲在綏遠路成立新帝威公司，伊向楊青洲借用新帝威之辦
    公室使用，伊與被告二人一起在該處承辦與大陸間之鐵砂貿
    易，仲介巴西等國家賣鐵砂給大陸，伊等做生意無使用新帝
    威公司之支票或發票，貿易仲介不需要開立發票，伊等收入
    係由營運中心在國際貿易上註明，由銀行直接撥款等語（見
    本院卷第五五頁背面至五七頁），核與證人楊青洲上開證述
    ：股東在公司「各自」以公司名義接單，各負盈虧；被告對
    楊青洲等人多開發票給廠商並不知情等語吻合。可見被告雖
    被借用名義，擔任新帝威公司之負責人，但其自己從事之國
    際貿易仲介買賣，確與楊青洲所經辦之業務種類不同，被告
    並無使用發票之必要，因此，楊青洲是否有非法虛開發票乙
    事，被告並不知情，並無違背常情，是自難依被告係新帝威
    公司名義負責人，及被告自己有接業務，即遽以推論被告對
    「虛開發票」有未必故意，檢察官此部分推論，尚難採憑。
(五)、檢察官上訴另聲請本院調閱參酌臺灣臺中地方法院檢察署九
    十四年度他字第二一八一號偵辦情形，可供認定被告確與證
    人楊青洲就上開犯罪事實有共同正犯關係云云。然查，經本
    院調閱該案卷後，發現證人楊青洲於九十四年十二月十二日
    該案檢察官訊問時，供稱：伊係新帝威公司實際負責人，丙
    ○○沒有實際接觸公司業務等語（見該案影印卷第二三頁）
    ，除此之外，該案卷中查無其他與被告有直接關係之證據，
    而證人楊青洲上開證詞，亦無以證明被告與楊青洲就上開違
    反商業會計法等事實有共同正犯關係，是檢察官此部分上訴
    意旨仍嫌無據。
(六)、至於，卷附財政部中區國稅局臺中縣分局九十三年十一月十
    九日中區國稅中縣三字第○九三○○四八二七二號函及所附
    之承諾書僅能證明大樂電腦語音科技企業行委託冠鈞資訊社
    製作軟體等之交易，取得非實際交易人新帝威公司之統一發
    票之違章事實；而財政部中區國稅局臺中縣分局中北稽徵所
    九十三年九月二十三日財北國稅中北營業二字第○九三○○
    一九六七三號函亦僅能證明該稅捐機關曾對九泰廣告事業有
    限公司為補稅及處罰鍰之事，均未能證明被告丙○○與新帝
    威公司之開立或取得前述發票有何直接之關聯，自無從採為
    不利被告丙○○之證據。
五、綜上所述，本件依公訴人所提出之證據，尚不足以證明被告
    丙○○確有公訴意旨所指之稅捐稽徵法第四十三條第一項、
    第四十一條、商業會計法第七十一條第一項第一款等犯行。
    此外，復查無其他積極證據，足資證明被告確有公訴人所指
    之上開犯行，基於無罪推定原則，原審為被告無罪之諭知，
    尚無違誤。檢察官上訴意旨雖以容忍楊清洲虛開發票，被告
    主觀上至少未必故意；參酌臺灣臺中地方法院檢察署九十四
    年度他字第二一八一號偵辦情形，可知被告與證人楊青洲有
    共同正犯關係云云，指摘原判決不當。然被告雖將其名義借
    予楊青洲，擔任新帝威公司名義上負責人，但被告自己承辦
    之業務與楊青洲不同，且無使用發票之必要，而上開二一八
    一號他字案卷，亦查無被告與楊青洲係本件違反商業會計法
    等案件共同正犯之證據，均如前述，則被告犯罪仍屬不能證
    據，檢察官之上訴自無理由，應予駁回。
據上論結，應依刑事訴訟法第三百六十八條，判決如主文。
本案經檢察官乙○○到庭執行職務。
中    華    民    國    95    年    10    月    19    日
            刑事第八庭    審判長法  官  羅  得  村
                                法  官  張  靜  琪
                                法  官  陳  宏  卿
上列正本證明與原本無異。
檢察官得上訴。
被告不得上訴。
如不服本判決應於收受送達後十日內向本院提出上訴書狀，其未
敘述上訴之理由者並得於提起上訴後十日內向本院補提理由書（
均須按他造當事人之人數附繕本）。
                                書記官  柯  孟  伶
中    華    民    國    95    年    10    月    20    日
                                                      Ｆ


司法院資訊處製作；財團法人民間司法改革基金會備份。
